【裁判字號】    89,台上,698
【裁判日期】    890324
【裁判案由】    清償借款
【裁判全文】
最高法院民事判決                                八十九年度台上字第六九八號
    上  訴  人  甲○○
    訴訟代理人  林進塗律師
    被 上訴 人  保證責任新竹市第五信用合作社
    法定代理人  何清田
    訴訟代理人  王政男律師
右當事人間請求清償借款事件，上訴人對於中華民國八十八年二月二日台灣高等法院
第二審更審判決（八十七年度重上更(一)字第一三八號），提起上訴，本院判決如左：
    主  文
上訴駁回。
第三審訴訟費用由上訴人負擔。
    理  由
本件被上訴人主張：第一審共同被告吳寶賢於民國八十二年十月二十三日，邀上訴人
為連帶保證人，向伊借款新台幣（下同）三千七百萬元，清償期為八十四年十月二十
三日，按年利率百分之十計息，逾期六個月以內者，按利率百分之十，逾期六個月以
上者，按利率百分之二十計付違約金。惟吳寶賢僅繳息至八十三年十一月二十二日，
屆期後亦未清償，催討無效，經伊實行抵押權於八十六年三月三日受償二千零三萬一
千一百六十八元，扣除執行費用、拍定前之利息、違約金，尚積欠本金二千七百零六
萬八千一百五十四元，爰依連帶保證之法律關係，求為命上訴人與吳寶賢連帶給付二
千七百零六萬八千一百五十四元及自八十六年三月四日起算之約定利息、違約金之判
決（吳寶賢部分，經第一審為其敗訴之判決；被上訴人超過上開金額、利息、違約金
部分業經更審前原審為其敗訴之判決，均已確定）。
上訴人則以：伊固曾為借款之連帶保證人，惟於八十二年十月底，因吳寶賢另覓訴外
人楊新喬為連帶保證人，三人向被上訴人之承辦人員即襄理周銘雄洽辦換保手續，吳
、楊二人當場填妥借款申請書、借據，蓋印並完成對保手續，於八十二年十一月十六
日經被上訴人放款審議委員會審查通過，周銘雄並告知伊，解除伊之保證責任，被上
訴人請求伊連帶給付借款，顯無理由等語。資為抗辯。
原審以：吳寶賢於八十二年十月二十三日以上訴人為連帶保證人，向被上訴人借貸三
千七百萬元，吳寶賢未依約清償本息等情，業據提出借據、授信約定書、借款申請書
、放款帳戶應繳金額查詢單影本為證，並為上訴人所不爭，堪信為真實。茲被上訴人
主張：上訴人因所擔保之吳寶賢借款債務未全額清償，兩造並未合意解除保證契約云
云；上訴人則辯稱：八十二年十月底完成換保手續，並於八十二年十一月十六日經被
上訴人放款審議委員會審查通過，被上訴人之襄理周銘雄業告知解除擔保責任，伊不
再擔負保證人之責任云云，是為兩造爭執之所在。按保證契約，固得因債權人與保證
人之合意而解除，亦得因擔保債務之清償而終止，保證人並因此免除擔保責任。惟主
張免除擔保責任之保證人，自應就此有利於己之事實負舉證之責。查上訴人業自承：
「本件換保手續對伊之退去保證責任，及楊新喬之成立新保證責任，均於八十二年十
月底與吳寶賢前往被上訴人信用合作社辦理時，已一次完成，『只等待理事會之開會
通過即為合法。』」、「吳寶賢於八十二年十月底由上訴人及楊新喬三人一同前往被
上訴人信用合作社辦理換保手續時，由吳寶賢重新填寫借款申請書，而授信約定書由
楊新喬於立約定書人處下面(1)留存印鑑處及對保簽名處親自簽名蓋章，(2)並由被上訴
人之承辦人於對保或核對印鑑證明人簽章處，當場對保簽章，另命借款人及保證人在
借據之借款人及連帶保證人處個別予以蓋章，以完成重新借款及成立新保證人之『手
續』，……。被上訴人合作社於八十二年十一月十八日召開理監事放款審查會議，當
日開會結果，同意由楊新喬作為吳寶賢重新辦理借款之連帶保證人，而伊為了解是否
同意換保，乃於八十二年十一月下旬電詢被上訴人承辦人周銘雄，其答稱『已開會通
過核准』，嗣後不必通知伊再辦理任何其他手續，故從未通知伊，至於楊新喬部分因
吳寶賢於八十二年十月底辦理重新借款時，已一次完成對保手續，故亦無需再通知楊
新喬，而只要通知吳寶賢前去辦理舊帳沖銷另立新帳即辦理繳清前借款之利息同時另
立新帳冊，此事項應為被上訴人內部之問題」等情。是所謂更換保證人，乃指吳寶賢
應邀同新保證人先向被上訴人提出申請，俟被上訴人召開放款審核委員會討論核准後
，完成新借款手續，被上訴人即將舊帳沖銷，另開立新帳，此時舊保證人之保證責任
因清償才得免除。新保證人楊新喬於授信約定書之立約定書人處下面留存印鑑處及對
保簽名處親自簽名蓋章，並由承辦人於對保或核對印鑑證明人簽章處，當場對保簽名
，以及在空白借據之連帶保證人處個別予以蓋章，僅係完成保證人應辦之書面手續，
並不能因此書面之完成，即謂其已擔負保證責任；原保證人即上訴人之保證責任，尚
不因楊新喬完成保證書面程序，即予免除，被上訴人之放款襄理，亦無權免除上訴人
之保證責任。此等事實，應為上訴人所明知，否則，上訴人親見楊新喬於被上訴人之
放款襄理周銘雄前完成保證書面程序，又何須電詢審查會之結果﹖並一再陳述該書面
經審查會審查通過即合法﹖足見兩造所稱之『換保』，其真意為債務人另覓新保證人
，經被上訴人審核通過，完成貸款手續，以沖銷舊債之方法，作為消費借貸金錢之交
付，新借貸關係因此發生效力，新保證人負保證責任，使舊的借貸關係及保證關係因
清償而終止，舊保證人之責任因此免除，洵堪認定。其次，卷附被上訴人八十二年十
一月十八日第八十一次放款審核委員會之會議記錄載：「借款人姓名吳寶賢，申請金
額三千七百萬元，用途投資，期間二年，放款別定押，審核結果通過；保證人與借款
人關係朋友，姓名楊新喬，住址中和市○○路○段一一四巷一八弄四號三樓」。則該
次被上訴人放款審核委員會所審核並決議准予借貸者，僅債務人吳寶賢以楊新喬為保
證人之新貸款案，並未決議免除上訴人之擔保責任。上訴人辯稱：被上訴人於八十二
年十一月十八日審查會通過楊新喬為保證人之貸款案，伊之保證責任當然解除云云，
顯不足採。又消費借貸，因金錢之交付而生效力，民法第四百七十五條定有明文，被
上訴人於八十二年十一月十八日審查通過之新貸款案，尚未完成撥款手續之事實，為
上訴人所不爭，從而新貸款案之借貸關係，因未完成金錢之交付（撥款手續或沖帳手
續）而尚未生效，洵堪認定。上訴人所謂，業以吳寶賢新貸款案之借款來清償其原先
擔保之債務云云，核無可採。兩造間之保證契約既未終止，上訴人仍不免於應負之保
證責任。至上訴人於以楊新喬為保證人之借款聲請審查會舉行之後，以電話查詢結果
時，被上訴人放款部襄理周銘雄答稱：「『已開會通過核准』，嗣後不必通知上訴人
再辦理任何其他手續」等語，僅係告知審查會之審查結果，以及後續作業無須上訴人
再為協助而已；尚難以之為兩造保證契約已解除之有利證明。又依被上訴人之作業程
序，貸款聲請經審查會審查通過後，後續手續齊全，完成撥款程序即能生效，被上訴
人辦理放款之襄理周銘雄因知悉新保證人之書面資料已完全，只要內部辦理沖銷手續
，即可將上訴人所擔保債務清償，上訴人並將得以免除擔保責任，並不能因之即認為
周銘雄有免除上訴人保證責任之權。周銘雄縱於電話中曾稱：「你的保證責任已可解
除」云云，其真意應是基於現有資料、手續進行程度之一種業務上判斷之解釋，周銘
雄既無權免除上訴人之保證責任，亦無與上訴人解除保證契約之意思，兩造間之保證
契約未經合意解除，堪以認定。本件兩造間之保證契約既未終止，亦未解除，被上訴
人基於保證關係，請求上訴人與吳寶賢連帶給付所欠借款本息、違約金，並無不合。
因而將第一審所為被上訴人敗訴之判決（確定部分除外）廢棄，改判命上訴人與吳寶
賢連帶給付二千七百零六萬八千一百五十四元及約定利息、違約金。經核尚無違誤。
上訴論旨，徒就原審取捨證據、認定事實之職權行使，指摘其為不當，求予廢棄原判
決，非有理由。
據上論結，本件上訴為無理由。依民事訴訟法第四百八十一條、第四百四十九條第一
項、第七十八條，判決如主文。
中      華      民      國    八十九    年      三      月    二十四    日
                              最高法院民事第三庭
                                  審判長法官  范  秉  閣
                                        法官  朱  建  男
                                        法官  許  澍  林
                                        法官  鄭  玉  山
                                        法官  陳  淑  敏
      右正本證明與原本無異
                                              書  記  官
中      華      民      國    八十九    年      四      月     十三     日


司法院資訊處製作；財團法人民間司法改革基金會備份。
